【裁判字號】    89,台上,6952
【裁判日期】    891116
【裁判案由】    侵占
【裁判全文】
最高法院刑事判決                              八十九年度台上字第六九五二號
    上訴人  台灣高等法院檢察署檢察官
    被  告  乙○○
            丁○○
            甲○○
            丙○○
右上訴人因被告等侵占案件，不服台灣高等法院中華民國八十七年三月二十四日第二
審更審判決（八十六年度上更(一)字第五四六號，起訴案號：台灣士林地方法院檢察署
八十三年度偵字第一一三○一號、八十四年度偵字第一九二六號），提起上訴，本院
判決如左：
    主  文
原判決撤銷，發回台灣高等法院。
    理  由
本件原判決以公訴意旨略稱：被告乙○○原係飛訊報業廣告社實際負責人，於民國六
十八年間，即以該廣告社名義與中國時報文化事業股份有限公司（下稱中國時報）簽
訂承攬廣告合約，七十六年間，另以其妻林陳秋霞為名義負責人，自任總經理，另成
立精品報業廣告社，仍續為中國時報招攬廣告業務，並由其同居人即被告丁○○負責
業務之推廣，及由其妹即被告丙○○、妹夫即被告甲○○負責內部會計、總務等工作
，自己則負責業務之開拓，並綜攬全社事務，四人合資共同經營廣告社，復於八十年
及八十二年間分別以被告丙○○、丁○○名義為中國時報分類廣告二○○九號及二○
一五號代收處負責人；渠等四人均明知其與中國時報訂有「中國時報廣告承攬合約書
」，受中國時報之委任，對外招攬廣告，並應將廣告費繳回中國時報，除其中百分之
二十傭金外，不得逕行扣用，竟基於不法所有意圖，連續自八十三年二月起至五月止
，將收受應繳回中國時報之廣告費，其中被告丁○○名義部分為新台幣（下同）四千
九百三十七萬八千五百六十八元，被告丙○○名義部分為一千五百五十二萬八千三百
九十一元，悉數侵吞入己，擅自挪為私用；嗣被告乙○○提供之支票退票，中國時報
始知受騙。因認被告等共同連續涉有刑法第三百三十六條第二項業務侵占罪嫌；但經
審理結果，認為不能證明被告等犯罪。因而維持第一審諭知被告等無罪之判決，駁回
檢察官在第二審之上訴。固非無見。
惟查：一、審理事實之法院，對於與被告被訴事實有關之證據，應從各方面詳予調查
，以期發現真實，苟有與待證事實相關之證據尚未查竣，即難為有利或不利於被告之
判斷。告訴人中國時報主張被告等係受告訴人之委聘，於一定處所以中國時報代收處
名義，為告訴人處理廣告事務，代收廣告費用，性質屬民法規定之代辦商，依合約約
定，被告等收取之廣告費，除扣取報酬外，應全數繳交告訴人等情。原判決理由第三
項之(六)謂「代收處之業務執行或經費負擔既均為獨立作業，就營業之盈虧亦自負其責
，與委刊廣告客戶間之關係效力又不及於中國時報，是基此法律關係及參酌前述相互
間權利義務之約定等情而為審認，該廣告費顯非受中國時報之委託而代為收取，代收
處亦非屬中國時報之代辦商」云云，然依卷附被告丙○○向告訴人領取「中國時報社
分類廣告費收據」之領據（附於第一審卷第一八七頁之後），及該收據上說明欄第二
點載明「請照刊登金額付費，營業稅由本報負擔繳付」觀之，被告等經營廣告社，既
有以告訴人名義出具收據向客戶收取廣告費之情形，且不需自行負擔應納之營業稅款
，則告訴人所主張被告等係其代辦商，似非全然無稽；又告訴人與被告丁○○訂立之
「中國時報廣告承攬合約書」，雖名為廣告承攬合約書，但其契約第一條載明「甲方
同意乙方在……設立中國時報廣告代收處，並依本合約委聘乙方為該代收處主任」，
倘被告等非係受告訴人之委託而承攬廣告業務並收取廣告費，其所經營報業廣告社之
設立，何有需經告訴人之同意、並委聘為「代收處主任」之必要？且其中所標示之「
代收」，所指又係何項之業務？凡此攸關判斷告訴人之指訴是否可採，及認定被告等
被訴侵占罪名之成立與否，至關重要，自應深入調查勾稽。原審就此未予究明釐清，
即遽行判決，對於上開證據何以不足為被告等不利之認定，亦未經調查並於判決理由
內說明論斷，要難謂無調查職責未盡及判決理由欠備之違誤。二、證人謝國楨在原審
結證「這是有關稅賦問題，營業稅由中時總繳，所以我們一直使用中時的收據」、「
表面上呆帳是自行負擔，但中時每月有固定補貼，可彌補呆帳損失」、「（廣告刊登
錯誤或漏登）由我們改正後由報社再登一次，我們沒有收取費用」，復於更審訊問時
證稱「我是開中國時報的收據，大客戶開給我的支票會指明中國時報為受款人，這有
百分之八十，百分之五的人不會開抬頭，也有部分是開給我。中國時報對我們人事管
制很多。」云云（見原審上訴卷第一一九至一二二頁、更(一)卷第一三二頁反面）；如
果無訛，告訴人對於與其訂立廣告承攬契約之代收處，除前述之繳納營業稅外，似尚
有人事管制、補貼呆帳損失及對於錯誤或漏刊之廣告為免費重刊之責，並得直接收取
代收處廣告客戶交付廣告費之票據。該證人之證供可否憑信？攸關認定被告等係獨立
營業抑係與告訴人間有代辦商之契約關係，自應予以調查並於判決理由內論敘明白，
原判決竟恝置不論，亦難昭折服。以上諸端，或為上訴意旨所指摘，或為本院得依職
權調查之事項，應認原判決仍有撤銷發回之原因。又本件雖屬刑事訴訟法第三百七十
六條第三款所列之案件，惟於修正刑事訴訟法施行前，原得上訴於第三審法院，且已
繫屬於法院，依刑事訴訟法施行法第五條第一項規定，仍應依施行前之法定程序終結
之，附此明。
據上論結，應依刑事訴訟法第三百九十七條、第四百零一條，判決如主文。
中      華      民      國    八十九    年     十一     月     十六     日
                              最高法院刑事第九庭
                                  審判長法官  曾  有  田
                                        法官  陳  宗  鎮
                                        法官  劉  介  民
                                        法官  魏  新  和
                                        法官  孫  增  同
      右正本證明與原本無異
                                              書  記  官
中      華      民      國    八十九    年     十一     月    二十二    日


司法院資訊處製作；財團法人民間司法改革基金會備份。
